行　政　法　院　判　決　　　　　　　　　　　　　八十八年度判字第二六四○號
　　原　　　告　甲○○
　　被　　　告　財政部臺灣省北區國稅局
右當事人間因綜合所得稅事件，原告不服行政院中華民國八十七年九月十六日台八七
訴字第四五二五八號再訴願決定，提起行政訴訟。本院判決如左︰
　　主  文
原告之訴駁回。
　　事  實
緣原告民國八十一年度綜合所得稅結算申報，被告以其漏報取自國防部中山科學研究
院（以下簡稱中科院）之薪資所得計新台幣（下同）四六二、二四○元，乃核定補徵
稅額六一、四一一元。原告不服，就取自中科院薪資所得四六二、二四○元部分，申
經復查結果，未准變更，提起訴願、再訴願，亦遞遭決定駁回，遂提起行政訴訟，茲
摘兩造訴辯意旨如次：
原告起訴意旨略謂：(一)八十七年七月一日起中科院非軍職人員適用勞動基準法以前，
國防部是以軍事審判法「第三條左列各款之人，同現役軍人：一、陸海空軍所屬軍
用文職人員及專任聘僱人員。二、文職公務員兼任軍職，於戰時負有作戰任務，而犯
陸海空軍刑法或其特別法與軍事有關之罪者。三、．．．。」來規範中科院所有非軍
職員工之所有行為（蓋中科院每當研發完成一新式武器移交三軍時，必須與現役軍人
聯合演習，一以驗證武器性能，二以教導國軍官兵操作技巧，甚或於民國八十五年中
共以Ｍ族飛彈對台灣進行實彈實射恐嚇時，中科院非軍職人員即被視同現役軍人，奉
派至金門等各防禦陣地，操作各種新式武器，執行真正作戰任務。就權利及義務須相
對分擔及分享之原則而言，國家對於中科院非軍職員工不能只要求其單純只盡義務而
不給予其應享之權利而有奴役國防高科技人材之嫌。所以國防部和中科院明白這種道
理，更為彌補軍文職人員同工不同酬而避免奴役之實，遂在民國六十八年財政部以台
財稅第三八五○一號授權國防部及中科院自行認定非軍職員工之品位加給（技術加給
）課稅徵免原則時，作出依憲法第一百六十五、第一百六十六條、第一百六十七條所
明定獎勵措施所引伸出的所得稅法第四條第八款非但書部份（參原證三財政部八十五
年十二月五日發文台財稅字第八五一九二八○九一號函最後一段轉述國防部之文）及
以軍事審判法第三條「視同現役軍人」之規定，而比照所得稅法第一款現役軍人之薪
餉免稅之條文，核給非軍職人員之品位加給（技術加給）部分免稅之待遇，以杜奴役
國防高科技人才之口實。何況所得稅法第四條第八款但書部分有抵觸憲法第一百六十
六條、第一百六十七條之爭議，亟待申請大法官會議釋憲釐清。所以中科院非軍職員
工之品位加給（技術加給）的免稅基礎是有堅實之法律依據的；縱然為稅賦公平起見
，必須取消免稅待遇，亦應當準用軍人之起課標準，同步實施，更免於追課五年之所
得稅，方為合理、合於法治。(二)更有甚者，財政部就與中科院非軍職員工免稅性質雷
同之中、小學教師課外課輔所得之起課作為，竟採用不同之標準，硬是以「基於信賴
與保護原則」曲於維護，不往前追課中、小學教師五至七年課外課輔所得，顯然有違
憲法第七條「中華民國人民，無分男女、宗教、種族、階級、黨派，在法律上一律平
等」之保障，實難於令原告心服。為所請求判決將原決定及原處分均予撤銷等語。
被告答辯意旨略謂：一、按「左列各種所得，免納所得稅．．．八、中華民國政府或
外國政府，國際機構，教育、文化、科學研究機關、團體、或其他公私組織，為獎勵
進修、研究或參加科學或職業訓練而給與之獎學金及研究、考察補助費等。但受領之
獎學金或補助費，如係為授與人提供勞務所取得之報酬，不適用之。」「一、凡依職
級按月定額發給者，應屬各該研究人員之薪資所得，應於給付時應依法辦理扣繳，所
得人並應於年度申報時合併申報課稅。二、如係按研究計畫個案給付、並非通案按職
級按月給付者，則為研究補助費，依法可免納所得稅。三、如屬第一種情形，中科院
以往未依法扣繳，所得人以往年度亦未申報納稅者，應即請中科院轉知各所得人自行
向稽徵機關補報並補繳應納稅款，可免予處罰，自六十九年一月起，中科院應於給付
時依法扣繳，所得人應於每年終後合併申報綜合所得稅。四、本案經報奉行政院六十
八年十一月八日台六十八財第一一二○四號函准予備查在案。」「中科院給付非軍職
人員「科技品位加給」暨「技術津貼」之所得稅徵免原則，仍請依本部六十八年十一
月三十日台財稅第三八五○一號函辦理。」分別為所得稅法第四條第八款所規定及財
政部六十八年十一月三十日台財稅第三八五○一號函、八十四年八月十四日台財稅第
八四一六四一四一八號函釋在案。次按「中科院給付非軍職人員之科技品位加給暨技
術津貼，免扣繳所得稅一案，與現行法令規定不合，奉示：本案應依法課徵所得稅；
至追課以往年度所得部分，請洽商財政部妥為處理．．．。」復為行政院秘書長八十
四年十月十七日台八十四財三七○○七號函釋在案。二、經查中科院之預算雖分別依
計畫編列人事費支應其員工之各項給與，但實際上領受「科技品位加給」或「技術津
貼」之非軍職人員，無論配屬之單位或參與不同計畫，悉依該院所訂「科技人員品位
加給支給標準表」、「技術員薪給標準表」之等級，每月按級定額領取「科技品位加
給」或「技術津貼」。該院與其聘僱人員之約定事項亦載明所指薪給，除實物代金及
眷補費外，包括全部給與，是以該院非軍職人員所領受之「科技品位加給」或「技術
津貼」，核屬其因提供勞務所取得之報酬，另本局於八十二年間曾派員前往該院現場
瞭解結果，該院支付非軍職人員之「科技品位加給」及「技術津貼」係採按月給付方
式，是依前揭法條及函釋規定，原核定以系爭薪資所得（研究補助費或品位加給）四
六二、二四○元，併課當年度綜合所得額，核定應補稅額六一、四一一元，要無不合
，請予維持。三、至原告主張於申報所得稅時，即依當年度扣繳憑單誠實申報，被告
怠於事實之認定，而在認定標準未明確前，追溯補徵系爭所得之綜合所得稅，實有悖
依法課稅原則乙節。按財政部六十八年十一月三十日台財稅第三八五○一號函釋，中
科院發給研究人員之研究加給依職級按月定額發給者，應屬各該研究人員之薪資所得
，應於給付時應依法辦理扣繳，所得人並應於年度結算申報時合併申報課稅，並自六
十九年一月起適用。是「品位加給」屬薪資所得應合併申報課稅已臻明確，原告主張
顯係對法令之誤解。四、另主張稅捐稽徵人員逐年審閱中科院相關之會計資料，對系
爭金額未予扣繳，均未予置喙，顯證同意中科院對該所得性質認定為研究補助費，屬
免稅範圍乙節。查就中科院系爭「品位加給」及「技術津貼」是否依法扣繳、申報情
事，於本局成立前即八十年元月間經桃園縣稅捐稽徵處大溪分處去函中科院請依法辦
理，該局成立後亦先後多次函請中科院提示資料供核，此有該局大溪稽徵所八十三年
一月二十二日北區國稅大溪審第00000000號等函件可稽，是原告主張委無足
採。且按現行所得稅法對此相關之規定條文，係於民國五十二年制訂迄今，對系爭「
品位加給」及「技術津貼」應依法課徵所得稅之規定並未修正，本局依所得稅法規定
補徵八十一年度綜合所得稅，依法並無不合，請予維持。五、綜上所述，被告之原核
定、復查決定及訴願、再訴願決定均無違誤，原告之訴為無理由，請判決駁回原告之
訴等語。
　　理  由
按中華民國政府或外國政府，國際機構、教育、文化、科學研究機構、團體，或其他
公私組織，為獎勵進修、研究或參加科學或職業訓練而給與之學金及研究、考察補
助費等所得，免納所得稅。但受領之獎學金或補助費，如係為授與人提供勞務所取得
之報酬，不適用之，為行為時所得稅法第四條第八款所規定。又凡公、教、軍、警、
公私事業職工薪資及提供勞務者之所得，為薪資所得，該項所得之計算，以在職務上
或工作上取得之各種薪資收入為所得額；前項薪資包括薪金、俸給、工資、津貼、歲
費、獎金、紅利、各種補助費及按月或按年分期給付之退休金或養老金。但為雇主之
目的，執行職務而支領之差旅費、日支費及加班費不超過規定標準者，及依同法第四
條規定免稅之項目，不在此限，復為同法第十四條第一項第三類所明定。查本件原告
八十一年度綜合所得稅結算申報，經被告查得其取自中科院之薪資所得四六二、二四
○元未合併申報，應補徵稅額六一、四一一元。原告不服，就取自中科院之薪資所得
四六二、二四○元部分，循序提起行政訴訟，主張：中科院係依動員戡亂臨時條款第
四條規定設立，其所研發者乃及國家安全、全民福祉之國防科技，非一般民生科技
所可比擬，而一般科技之研發尚且予以租稅優惠，舉輕以明重，本案之研發自應給予
更高之優渥獎勵，故而本案原告所領取之「品位加給」（或「技術津貼」）所得為研
究補助費應合於免稅優惠之立法目的，依法免納所得稅。又該項所得之本質，既經中
科院認定為免稅所得，自足堪信實。其給付之方式，在會計上乃依員工參與程度不同
，分別計算獎勵津貼之金額採按月給付，此乃權衡變通之辦法，惟中科院係專案個別
申請研究補助費，且按研究計畫個案分別給付，應無疑義，由上述得之，本件「品位
加給」（或「技術津貼」）所得，依財政部六十八年十一月三十日台財稅第三八五○
一號函釋，應屬免稅範圍。本件原告於申報所得稅時，即依當年度扣繳憑單誠實申報
，而今距前申報日期五年後，中科院復掣發扣繳憑單，其掣發原因為何﹖所據法令為
何﹖在在不詳，而被告卻依此為補稅理由，似嫌牽強。政府機關對人民之信賴利益應
予保護，本案認定課稅之標準未明確前，及中小學教師課後輔導等所得未補課稅前，
基於平等原則，自不宜追溯補徵系爭薪資所得之稅款。且稅捐稽徵人員依所得稅法第
九十五條規定，逐年至中科院查閱會計資料，而對該研究補助費未予扣繳並未置喙，
足證稅捐稽徵人員亦同意中科院將研究補助費性質認定為免稅範圍。從而，本件被告
依所得稅法第四條第八款但書之規定，課徵系爭稅款，有違憲法第一百六十五條、第
一百七十一條及中央法規標準法第十一條之規定，應為無效云云。經查，憲法第一百
六十五條係規定教育科學藝術工作者生活之保障，與憲法第十九條規定人民有依法律
納稅之義務，兩者併行不背。前者，要求政府依國民經濟進展之情形，隨時提高教育
科學藝術工作者之待遇；但並不因此免除該類人員依法納稅之義務。因此，除非法律
明定得免納稅義務者外，稅捐單位對之課徵各類稅款，無違憲法第十九條、第一百七
十條及中央法規標準法第十一條之規定。從而，中科院不論依何法源設立，其所屬人
員除非法律明定免徵所得稅外，自不得解免其納稅之義務。又行政法上所謂信賴保護
原則，係指人民因相信既存之法秩序，而安排其生活或處置其財產，則不能因嗣後法
規之制定或修正，而使其遭受不能預見之損害，用以保護人民之既得權益。本原則之
適用，係在禁止新制定或修正法規有溯及既往之效力。而所謂平等原則，係指相同之
事件應為相同之處理，不同之事件則應為不同之處理，除有合理正當之事由外，否則
不得為差別待遇，合先明。本件中科院之預算雖分別依計畫編列人事費支應其員工
之各項給與，但實際上領受「品位加給」或「技術津貼」之非軍職人員，無論配屬之
單位參與不同計畫，均依該院所訂「科技人員品位加給支給標準表」、「技術員薪給
標準表」之等級，每月按級定額領取科技品位加給或技術津貼。且該院與其聘僱人員
之約定事項亦載明所指薪給，除實物代金及眷補費外，包括全部給與，其非軍職人員
所領受之科技品位加給或技術津貼，核屬因提供勞務所取得之報酬，應無行為時所得
稅法第四條第八款免納所得稅規定之適用。況財政部臺灣省北區國稅局於八十二年間
派員前往該中科院瞭解結果，其支付非軍職人員之科技品位加給及技術津貼確係按月
給付方式，復經中科院八十一年十一月三日（八一）訓誠字第一六八七三號函致該局
，說明該院各類薪資扣繳所得稅狀況：「以該院於年度開始即訂有各項研究計畫，並
按照研究計畫逐月實施。各項研究計畫除一般經費外，為獎勵科技人員竭盡心智參與
研發工作，另編列研發人員研究補助費及技術津貼。為便利作業，研發人員研究補助
費係採按月發放方式，再經由成本歸戶手續，回歸計畫預算內（研究補助費採個案給
付，必將增加人力及作業之負擔，不符經濟效益）」等語。足見中科院給付非軍職員
工之品位加給及技術津貼之所得，屬經常性給與，且依職級按月定額支給，為提供勞
務所取得之報酬，依首揭規定，核非免稅之薪資所得，被告依法發單補徵稅款，並未
逾稅捐稽徵法第二十一條所定核課期間，於法並無不合。至軍事審判法將專任聘僱人
員視同現役軍人，係規範軍事審判之範圍，與能否免稅範圍。且首揭所得稅法之規定
自五十二年制訂迄今一直未變更，僅解釋該稅法之行政院及財政部之函釋變更，未及
於法規之制定或修正，則上開函釋之變更應追溯至首開稅法頒布時生效適用，且無行
政法信賴保護原則之適用。而中小學教師課後輔導等所得，與本件系爭所得，性質上
並非相同之事件，本件被告對原告課稅之處分，亦無違平等原則。另納稅義務人如有
所得稅法第十四條第一項各類之所得，即應依同法第七十一條規定申報納稅，而所得
稅法第九十五條之規定，僅係為加強課稅資料之正確性，授予稽徵機關調查及督促扣
繳義務人對於扣繳報告之確實，是尚不因稽徵機關未為調查或督促扣繳義務人，即認
納稅義務人就其取得之所得不負申報納稅之義務。從而，被告依據首揭法律規定，課
徵原告本件系爭所得稅，無違憲法第一百六十五條、第一百七十一條及中央法規標準
法第十一條之規定。原告主張，核無足採。本件原處分洵無違誤，一再訴願決定，遞
予維持，俱無不合。原告起訴意旨，難謂為有理由，應予駁回。又本件事證已極明確
，原告請求訊問證人胡衛華及行言詞辯論，本院認無必要，併予明。
據上論結，本件原告之訴為無理由，爰依行政訴訟法第二十六條後段，判決如主文。
中    華    民    國     八十八      年      六      月      十七       日
                    行 政 法 院 第 二 庭
                                審 判 長 評  事      陳  石  獅
                                         評  事      徐  樹  海
                                         評  事      彭  鳳  至
                                         評  事      黃  合  文
                                         評  事      林  茂  權
右  正  本  證  明  與  原  本  無  異
                                         法院書記官  王  福  瀛
中    華    民    國     八十八      年      六      月     二十一      日
